【裁判字號】    97,台上,2328
【裁判日期】    970529
【裁判案由】    賄選
【裁判全文】
最高法院刑事判決            九十七年度台上字第二三二八號
上  訴  人  甲○○
            乙○○
            丙○○
共      同
選任辯護人  陳煥生律師
上  訴  人  丁○○
選任辯護人  黃溫信律師
            黃紹文律師
            徐美玉律師
上列上訴人等因賄選案件，不服台灣高等法院台南分院中華民國
九十六年十月二十五日第二審判決（九十六年度選上訴字第九九
六號，起訴案號：台灣台南地方法院檢察署九十五年度選偵字第
九三、九五、九九號），提起上訴，本院判決如下：
    主  文
原判決關於甲○○、乙○○、丙○○、丁○○部分均撤銷，發回
台灣高等法院台南分院。
    理  由
本件原判決認定上訴人甲○○、乙○○、丙○○及陳進得、陳敏
男為台南縣第十一屆學甲鎮鎮民代表選舉登記合格之候選人，賴
國隆、李武雄（業經判決緩刑確定）則分別係甲○○及丙○○之
友人，緣該屆學甲鎮鎮民代表訂於民國九十五年六月十日舉行選
舉，選出新任鎮民代表十一名，並由當選之鎮民代表於同年八月
一日選舉鎮民代表會（下稱鎮代會）主席、副主席。甲○○（原
欲與乙○○搭配競選鎮代會主席、副主席，因乙○○實力不敵謝
國禎，後改支持謝周秋月）於上開鎮民代表選舉競選期間，除積
極使自己能當選代表外，更為使自己於當選代表後能順利當選鎮
代會主席，竟基於對該屆鎮民代表會主席選舉有投票權之人交付
賄賂之概括犯意，共同與賴國隆基於上開概括犯意聯絡，另李武
雄則與賴國隆亦共同基於上開犯意聯絡：(一)、甲○○先於九十五
年四月九日前某日，分別前往陳進得及乙○○住處，親自各交付
新台幣（下同）三十萬元予陳、賴二人，要求其於當選鎮民代表
後，於鎮代會主席選舉時投票支持甲○○，陳、賴二人收受賄款
後，同意支持甲○○。(二)、甲○○再於九十五年五月下旬至六月
初間某日，分別交付各六十萬元予賴國隆及郭再欽，請賴國隆各
分別交付三十萬元予陳敏男（業經判決免刑確定）、丙○○；另
請郭再欽各交付三十萬元予李榮華及鄭美金，要求其等轉知陳敏
男、丙○○、李榮華及鄭美金於當選鎮民代表後，在鎮代會主席
選舉時投票支持甲○○。賴國隆先於九十五年五月下旬某日，在
不詳地點親自將賄款三十萬元交付陳敏男，並告以上情，陳敏男
收受賄款後同意支持甲○○；復於九十五年五月下旬某日，在不
詳地點親自將賄款三十萬元轉交與丙○○關係密切之李武雄，並
告以上情，李武雄旋即將該賄款交付予丙○○，丙○○收受賄款
後，同意支持甲○○。郭再欽於收下賄款後，原答應為甲○○處
理，後因其與李榮華及鄭美金之夫甚熟而未轉交賄款，即請託其
等支持甲○○，其等亦答應支持甲○○。另上訴人丁○○擬搭配
謝國禎（業經判決無罪確定）競選鎮代會主席、副主席，為使其
於鎮代會主席選舉時，能順利當選主席，竟基於對有投票權之人
交付賄賂之犯意聯絡，於九十五年四月二十日許，由謝國禎開車
載其至陳進得住處，謝國禎留在車上，僅丁○○一人進入陳進得
住處，將賄款二十萬元放於桌上，要求陳進得於鎮代會主席、副
主席選舉時，主席部分投票予丁○○，副主席部分投票予謝國禎
。陳進得因已另收受甲○○之賄款，無受賄之意思，遂於數日後
將二十萬元攜至丁○○家中，欲退還之，惟因其不在家，其妻不
敢收下，陳進得遂將二十萬元轉交謝國禎，請謝國禎將錢退還丁
○○，謝國禎數日後將上開款項退還給丁○○，丁○○嗣於鎮代
會選舉前夕被發現資格不符而被取消候選人資格等情。因而撤銷
第一審關於甲○○、乙○○、丙○○科刑及丁○○無罪之判決，
改判仍論處甲○○共同連續鎮民代表會主席之選舉，對於有投票
權之人，交付賄賂，而約其投票權為一定之行使罪刑；乙○○、
丙○○鎮民代表會主席之選舉，有投票權之人，收受賄賂，而許
其投票權為一定之行使罪刑；丁○○鎮民代表會主席之選舉，對
於有投票權之人，交付賄賂，而約其投票權為一定之行使罪刑。
固非無見。
惟查：(一)、九十六年十一月七日修正公布前公職人員選舉罷免法
第九十條之二（修正後移列於第一百條）第一項及第二項係就直
轄市、縣（市）議會議長、副議長、鄉（鎮、市）民代表會主席
及副主席之選舉所設關於投票行賄、受賄處罰之規定，旨在防止
金錢之介入選舉，以維護選舉之公平與純正，以「有投票權之人
」為行賄之對象或受賄之主體。在選風惡化下，候選人為求當選
，乃競相提早賄選活動，祗須提前賄選之雙方，於行賄、受賄當
時，均預期以行賄之對象或受賄之主體將來當選議員或代表取得
投票權時，再履行投票選舉行賄者（或特定之人）為議長、副議
長或主席、副主席，始達成雙方約定之條件，而完成其犯罪行為
。故於行賄、受賄時，雖尚未當選議員或代表，非屬現實的「有
投票權之人」，惟此係著手賄選之實施，待日後果當選議員或代
表而取得投票權時，犯罪構成要件即屬成就，而成為現實的「有
投票權之人」。此原在賄選者之預期及其犯意之範圍內，均為其
犯罪行為內容之一部，並不以其賄選在先，當選在後，而影響其
犯罪之成立。準此，上開議長、副議長或主席、副主席之選舉，
於行賄受賄當時，其行賄之對象或受賄之主體，雖尚未當選議員
或代表，但於事後選舉揭曉結果，其已當選為議員或代表而取得
投票權者，即與上開規定「有投票權之人」之要件該當，是於提
前賄選之情形下，行賄之對象或受賄之主體是否當選為議員或代
表，自應於事實欄明確認定記載，始足為適用法律之依據。本件
原判決固於事實內認定甲○○於上開鎮民代表選舉競選期間，基
於對該屆鎮民代表會主席選舉有投票權之人交付賄賂之概括犯意
，連續各交付賄賂三十萬元予陳進得、乙○○，再分別交付各六
十萬元予賴國隆及郭再欽，請賴國隆各分別交付三十萬元予陳敏
男、丙○○，請郭再欽再轉交予李榮華及鄭美金，郭再欽因故未
轉交賄賂；丁○○交付賄賂二十萬元予陳進得等情，但對行賄之
對象及受賄之主體之陳進得、乙○○、陳敏男、丙○○等（下稱
陳進得等四人），事後選舉揭曉結果是否已當選為代表而取得投
票權，既未於事實內明確認定，詳細記載，亦未於理由內敘明其
認定之證據，致陳進得等四人是否為「有投票權之人」之事實不
明，本院無從為適用法律當否之判斷。(二)、修正前公職人員選舉
罷免法第九十條之二第一項之投票行賄罪，固不以行求、期約或
交付賄賂時，選務機關已發布選舉公告或該候選人已登記參選為
限，祇須提前賄選之雙方，於行賄、受賄當時，均預期行賄者將
來參選民意代表時，將投票予以支持即屬之，惟若尚未登記參選
取得候選人資格之行為人，已著手賄選之實施，日後並未登記參
選而不具候選人資格，或雖登記參選但被取消候選人資格，則行
求、期約或交付賄賂或不正利益之目的，絕無實現之可能，行為
人所交付之財物或不正利益與賄選之間，客觀上自無相當之對價
關係存在，與賄選須以行為時或行為後確有成為候選人為特定對
象之成立要件有間。原判決事實認定丁○○於鎮代會選舉前夕被
發現資格不符而被取消候選人資格等情（見原判決第四頁第八至
九行），但並未於理由內敘明其認定之憑據，此攸關丁○○行求
賄賂之目的，有無實現之可能，暨丁○○所行求之款項與賄選之
間，客觀上如何能認有相當之對價關係存在，自有釐清之必要。
乃原審未遑為該調查，遽為科刑之判決，其證據調查職責猶嫌未
盡。(三)、修正公布前公職人員選舉罷免法第九十條之二第一項之
投票行賄罪，其行求、期約、交付係屬階段行為，行求階段，屬
行賄者單方意思表示行為，不以相對人允諾為必要。交付階段，
除行賄者有實行交付賄賂或不正利益之行為外，因對收受者，同
條第二項對於投票受賄罪者亦有處罰之規定，行賄者與受賄者為
必要共犯中之對向犯，以彼此間相互對立之意思合致而成立犯罪
，亦即須於行賄者交付賄賂或其他不正利益時，受交付之相對人
對其交付之目的已然認識，具有受賄意思而已收受時，行賄者始
成立交付賄賂罪。如行賄者與受賄者無此意思合致或被拒絕時，
則祇成立行求賄賂或不正利益罪，而非交付賄賂或不正利益罪。
原判決事實內認定陳進得因已另收受甲○○之賄款，無受賄之意
思，遂於數日後將該款項攜至丁○○家中，欲退給丁○○等情（
見原判決第四頁第十七至十九行），於理由內敘明陳進得無收受
賄款之意思而不成立犯罪（見原判決第十七頁第十五至十八行）
，既認陳進得並無受賄之意思，則丁○○與陳進得就行賄與受賄
並無意思合致，丁○○似祇成立行求賄賂罪，原判決認丁○○應
成立交付賄賂罪，自有適用法則不當之違誤。(四)、依修正前公職
人員選舉罷免法第九十條之二第一項所規定之選舉，包括議長、
副議長、主席、副主席等四類，均由議員或代表以無記名投票分
別互選之。原判決事實認定丁○○進入陳進得住處，將二十萬元
之賄款放於桌上，要求陳進得於鎮代會主席、副主席選舉時，主
席部分投票予丁○○，副主席部分投票予謝國禎（見原判決第四
頁第十四至十七行），如果屬實，似認丁○○行求賄賂之內容，
包括代表會主席之選舉與副代表之選舉二項，則判決主文應記載
「丁○○鎮民代表會主席、副主席之選舉」始稱適法，原判決主
文僅記載「丁○○鎮民代表會主席之選舉」，與其事實認定並不
一致，亦有違誤。另原判決關於謝國禎、陳進得於選舉結果是否
已當選為代表而分別取得候選人與投票人資格，亦未於事實內明
認記載，更未於理由內敘明其認定之依據，此部分事實不明，本
院亦無從就原判決適用法律當否而為判斷。(五)、緩刑之宣告與否
，固屬實體法上賦予法院得為自由裁量之事項，惟法院行使此項
職權時，除應審查被告是否符合緩刑之法定要件外，仍應就被告
有以暫不執行其刑為適當之情形，亦即應就被告有無再犯之虞，
及能否由於刑罰之宣告而策其自新等加以審酌，與刑法第五十七
條所定，科刑時應審酌之事項有別。本件原判決以甲○○、乙○
○、丙○○前均未曾受有期徒刑以上刑之宣告，其等在犯罪被發
覺偵查後，即能認罪並配合偵查機關，另斟酌檢察官為被告利益
請求宣告緩刑之旨，因認所宣告之刑以暫不執行為適當，依刑法
第七十四條第一項第一款規定，審酌其所犯程度，甲○○諭知緩
刑三年，乙○○、丙○○均諭知緩刑二年，僅就屬於刑法第五十
七條科刑應審酌之事項，予以審酌，而未就其等三人有無再犯之
虞，及是否由於刑罰之宣告而策其自新等情形，審酌其得否適用
刑法第七十四條第一項之規定，於判決理由詳加說明，自有判決
不載理由之違背法令。以上，或係上訴人甲○○、乙○○、丙○
○、丁○○上訴意旨所指摘，或為本院得依職權調查之事項，應
認原判決關於甲○○、乙○○、丙○○、丁○○部分有撤銷發回
更審之原因。原判決主文宣示丁○○為單獨正犯，但事實欄記載
丁○○基於對有投票權之人交付賄賂之犯意「聯絡」，似有誤植
，更審時宜併注意及之。
據上論結，應依刑事訴訟法第三百九十七條、第四百零一條，判
決如主文。
中    華    民    國  九十七  年    五    月  二十九  日
                      最高法院刑事第十二庭
                          審判長法官  石  木  欽
                                法官  陳  世  淙
                                法官  洪  佳  濱
                                法官  林  俊  益
                                法官  林  茂  雄
      本件正本證明與原本無異
                                      書  記  官
中    華    民    國  九十七  年    六    月    九    日
                                                      v


司法院資訊處製作；財團法人民間司法改革基金會備份。
